【裁判字號】    95,重上更(一),31
【裁判日期】    970829
【裁判案由】    侵權行為損害賠償
【裁判全文】
臺灣高等法院臺南分院民事判決    95年度重上更(一)字第31號
上  訴  人  上盈投資企業股份有限公司
法定代理人  己○○○
訴訟代理人  何 建 宏  律師
            陳 明 義  律師
被 上 訴人  甲 ○ ○
訴訟代理人  林 金 宗  律師
被 上 訴人  乙 ○ ○
訴訟代理人  曾 柏 暠  律師
上列當事人間請求侵權行為損害賠償事件，上訴人對於中華民國
92年8月14日台灣台南地方法院90年度重訴字第73號第一審判決
提起上訴，經最高法院發回更審，上訴人為訴之變更，本院於97
年8月12日言詞辯論終結，茲判決如下：
    主   文
被上訴人甲○○、乙○○應連帶給付上訴人新台幣陸仟肆佰參拾
伍萬捌仟捌佰伍拾肆元。
變更之訴訴訟費用由被上訴人甲○○、乙○○連帶負擔。
本判決於上訴人上盈投資企業股份有限公司以新台幣貳仟壹佰伍
拾萬元供擔保後，得假執行；但被上訴人乙○○於標的物拍定或
變賣前以新台幣陸仟肆佰參拾伍萬捌仟捌佰伍拾肆元為上訴人上
盈投資企業股份有限公司供擔保後，得免為假執行。
    事  實
甲、上訴人方面：
一、聲明：(一)被上訴人甲○○、乙○○應連帶給付上訴人新台幣
    （下同）6435萬8854元。(二)第一、二審及發回前第三審訴訟
    費用由被上訴人等連帶負擔。(三)上訴人願供擔保請准宣告假
    執行。
二、陳述：除與原判決及發回前本院判決記載相同者，茲引用之
    外，補稱：
  (一)被上訴人等在刑事偵查中辯稱本案系爭3,000萬元係上訴人
    公司向被上訴人乙○○借來做「丙種」股票買賣，以第三者
    即李添靜之妹李毓惠為上訴人公司之人頭，與被上訴人乙○
    ○之妻侯謝倩儀金錢出入云云。但據被上訴人乙○○在偵查
    中之供述，該3,000萬元乃甲○○之私人借款，其提出之3,5
    00萬元支票亦係被上訴人甲○○之私人支票。甲○○於偵查
    中本辯稱該3,000萬元係為購買辦公大樓及投資台南證券股
    票，才以上盈公司名義向乙○○調借；嗣後一審時改口說是
    上訴人公司做丙種股票買賣所虧損云云。惟上訴人公司之董
    、監事或股東，均無收到上訴人公司做丙種股票買賣之任何
    通知文件或會議記錄或任何帳目通知，證明被上訴人等所供
    全係脫卸責任之詞。
  (二)被上訴人乙○○雖於刑事庭提出其主張借款予上盈公司之相
    關資料，但上盈公司係民國（下同）79年10月26日由經濟部
    發給營業執照、於79年11月15日由台南市政府發給營業執照
    正式營業，另上揚證券公司是於79年1月15日才奉准營業，
    而被上訴人乙○○所主張其提出借款給上盈公司之資料均是
    在78年9月、12月及79年1月，該時期上揚公司尚未開始營業
    ，上盈公司尚未成立，亦無從委任李添靜為總經理，則李添
    靜何來代理上訴人公司向乙○○借款之權利？且被上訴人既
    謂李添靜同時處理均未設立之上揚證券公司、上揚投資顧問
    公司與上揚投資企業有限公司之事務，又如何區別其係代理
    設立前之上訴人公司而非其他二家公司向乙○○借款？被上
    訴人對上訴人及上揚證券公司、上揚投資顧問公司之設立時
    間點與乙○○出借3,000萬元款項之時間點顯然混淆不清，
    否則即是蓄意模糊各該時間點，以符合上訴人公司於籌備設
    立之前從事丙種墊款業務之訴訟辯解策略。
  (三)另於偵查中被上訴人乙○○本稱未保留相關憑證以供查證，
    嗣於刑事一審審理中，竟提出與本案無關之憑證，顯是飾詞
    狡辯，況其提出之所謂借款來往，沒有一張支票是上盈公司
    或上揚公司所收受，且無必要以第三者「李毓惠」做公司人
    頭來往借貸。尤其依被上訴人甲○○供稱，籌組公司之初，
    募集有2億元資金，則公司現金充足，何必再向被上訴人乙
    ○○借款？被上訴人乙○○提出之支票出入明細，明顯與上
    盈公司無關，而是甲○○與乙○○間私人借貸關係。
  (四)被上訴人等是於被提起公訴後，第一審法院審理中才辯稱3,
    000萬元是上訴人公司借來做丙種股票而虧損殆盡，並辯稱
    上盈公司有公、私帳，會計師所記的是「公帳」，公司內部
    自己記的是「私帳」，本案3,000萬元借款於「私帳」有記
    載。惟遍閱被上訴人所謂「私帳」內記載之出入款，並無上
    盈公司對外借款3,000萬元及繳息帳目。
  (五)從被上訴人歷次答辯及提出之資料，該3,000萬元是於78年9
    月18日至79年3月10日期間所借。又三家公司募款籌設時，
    實際募得4億1000萬元，被上訴人主張之所謂上盈公司「私
    帳」上亦有登載2億1000萬元，從該「私帳」登載，79年1月
    份有現金4770萬2368元、同年2月份有現金1億4811萬6785元
    、同年3月份有現金1億3941萬3394元、同年4月份有現金313
    8萬3353元，如公司需要做丙種股票，何必向外借款。綜上
    ，可知系爭3,000萬元絕非上訴人公司之借款。
  (六)再者，被上訴人主張之由甲○○以私人名義簽發之3,500萬
    元支票，其銀行支票之印鑑為圓形印章，於79年1月23日甲
    ○○向銀行變更支票印鑑，改為四方型印章，亦即被上訴人
    甲○○簽開上開支票予被上訴人乙○○收執之時間，是在使
    用圓型印章之79年1月22日以前，但從被上訴人乙○○提出
    借款日期表核對，79年1月22日以前渠借給被上訴人甲○○
    之款項僅1,700萬元，甲○○竟簽發3,500萬元之支票予伊，
    證明被上訴人所述均非實在。何況上盈公司本身在台灣中小
    企業銀行設有支票帳戶且領有支票，如確係上盈公司向被上
    訴人乙○○借款，何不簽發上盈公司支票交予被上訴人乙○
    ○收執？
  (七)本案實係被上訴人甲○○及其親信好友，於股市好景時私人
    大做股票買賣而向被上訴人乙○○私下借鉅款週轉，但不幸
    股票大崩盤虧本，無法還款給被上訴人乙○○，連每月利息
    也無法支付，因甲○○、乙○○分別是上訴人公司之董事長
    及董事，為彌補其個人損失，乃將私人借款掛在上訴人公司
    上，以達私借公還之目的。
  (八)被上訴人乙○○亦為俊億紡織股份有限公司負責人，對與公
    司治理息息相關之公司法規定自較一般人熟稔，就公司或公
    司設立前團體應以股東會或創立會為最高意思機關，斷無不
    知之理，則就甲○○等人是否有合法代理設立前之上訴人公
    司向外借款權限，被上訴人乙○○身為上訴人公司股東，亦
    無不知之理。惟纏訟迄今猶未提出創立會有為如此決議之證
    據，自不能徒憑其空口主張甲○○或李添靜有代理權而認係
    上訴人本人向其借款，或甲○○、李添靜有何表見代理之情
    事。
  (九)依施文、施淑珠、陳清明、戊○○等人於79年4月19日書
    立之切結書內載：「同意提供系爭台南證券公司248萬股股
    票由施文代表提供給『甲○○』作為借款新台幣1億5000
    萬元額度之部分擔保」等語，益證施文是向甲○○個人借
    款，而非向上訴人借款。且股票為借款1億5000萬元擔保品
    ，借期自79年4月19日起算1個月，利息為千分之6，與乙○
    ○自78年9月至79年3月陸續出借之3,000萬元並無干係。足
    證乙○○出借之3,000萬元之非借施文所用，施文亦非
    向當時未設立之公司借款。
  (十)上開切結書使用「上揚證券股份有限公司」信箋紙書立，參
    酌王春益於原審證稱：「我們有一個股東施文先生，他有
    台南證券的股票，並以股票為抵押，向公司借錢，甲○○再
    向乙○○調借，所以才開此支票做為擔保」、「以支票沒有
    押日期來看．．應是公司用途，如果是私人借款，我並不會
    背書」等語，除施文以股票抵押借款後甲○○再向乙○○
    借款之陳述與事實不符外（自上開切結書內記載票係擔保79
    年4月19日之1億5000萬元借款及施文係79年3月5日才取得
    台南證券公司股票，不可能於78年9月間即提供為擔保向甲
    ○○借款），餘如「施文為公司股東」、「之前為上揚公
    司副總經理」等證詞，均與施文投資上揚證券公司為股東
    及王春益當時與李添靜均為上揚證券公司副總經理，甲○○
    為該證券公司董事長兼總經理之客觀事實相符，益徵王春益
    上述所指之「公司」應為「上揚證券公司」，否則王春益不
    會為與其無委任關係之上訴人公司債務背書負責。
  (十一)上揚投資企業股份有限公司僅為上訴人設立登記前擬用之名
    稱，依公司法第6條規定，上揚投資企業股份有限公司因未
    經完成登記，從未成立，當然不能以公司名義為法律行為，
    依法而言並未存在過，當然非上訴人前身。
  (十二)按李添靜為上訴人公司總經理，非僅掛「副總」職稱，反而
    其與王春益2人均為上揚證券公司副總經理，參酌施文為
    上揚證券公司股東、王春益為上揚證券公司副總經理，參酌
    甲○○、王春益於刑事庭所述，要可認定甲○○係以「上揚
    證券公司」名義向乙○○借款。
  (十三)另乙○○出借款項悉入李添靜使用之人頭帳戶內，亦由李添
    靜之人頭帳戶轉出利息予乙○○，捨上訴人眾多股東帳戶不
    用，更難認定李添靜是以上訴人公司名義向乙○○借款，而
    非以李添靜同時任職之上揚證券公司名義借款。
  (十四)上訴人取得系爭248萬股股票係實際支付相當之對價，非因
    施文向上訴人借款無力清償後始讓與上訴人抵償債務。
  1.於79年10月29日向戊○○買進50萬股，每股金額10元，50萬
    股總金額500萬元，由上訴人以台灣中小企業銀行成功分行
    活存帳戶轉帳付款。
  2.於79年10月29日向丁○○買78萬股，以每股20元成交，共計
    1,560萬元，由上訴人以上開帳戶將每筆500萬元、分3筆轉
    帳及現金60萬元之方式給付。
  3.於80年6月4月向丙○○買入50萬股，每股25元，共計1,250
    萬元，上訴人簽發發票日80年6月4日之支票2紙（金額分別
    為600萬元、650萬元）以付款。
  4.於80年6月4日向李添進買入70萬股，每股25元，總金額1,75
    0萬元，上訴人簽發發票日80年6月4日之支票3紙（金額分別
    為600萬元、600萬元、550萬元）以付款。
  5.上開資金皆為被上訴人甲○○任上訴人公司負責人時實際支
    出。如上開資金撥轉僅為作帳需要，所支出資金事後有回流
    上訴人帳戶事實，甲○○應知之甚詳，焉何就此未有任何舉
    證抗辯？況鈞院前審向台灣中小企業銀行成功分行調取上訴
    人公司帳戶80年6月至8月間之往來明細，其資料內載80年6
    月4日「先支出3,000萬元，後存入3,000萬元」，係該銀行
    縮影軟片設計關係，將存入與支出項目倒置結果，實係先存
    入3,000萬元、再分筆支出。
  6.另上訴人公司於台灣中小企業銀行成功分行開設之活存帳戶
    於79年11月30日及80年6月4日均有相等於轉帳傳票記載之用
    以購買台南證券公司股票之金額支出，且並無回存記錄，足
    證上訴人取得系爭台南證券公司股票確實支付相當對價，並
    非因施文投資股票失利才將股票無償轉讓予上訴人以抵償
    欠款，則所謂施文因投資股票失利，無能力償還向上訴人
    借貸之款項，乃將股票移轉予李添靜所操作之丁○○、丙○
    ○及其個人帳戶，再形式上移轉予上訴人之說辭，當非屬實
    。況原為戊○○名下之台南證券股票50萬股，係於79年11月
    15日直接轉讓予上訴人，若被上訴人之說詞可採，為何同樣
    屬施文所有之戊○○名下股票，未一併交李添靜或甲○○
    處理？
  (十五)被上訴人甲○○於82年6月23日董事會議中偽稱為上訴人公
    司向乙○○借款3,000萬元，並以上訴人公司所有系爭股票
    轉讓予乙○○以抵償借款時，乙○○在場知悉且參與表決，
    嗣後亦收受屬於上訴人公司所有248萬股股票，伊難辯稱不
    知此舉違法。遑論該次會議程序並未依法載明討論事由通知
    另一董事鄭美惠出席，而乙○○就與自身有利害關係而有害
    於上訴人公司利益之事項，亦未依公司法第206條準用同法
    第178條規定迴避而參與表決，該次會議決議應屬無效，且
    不必以訴訟方法主張之。被上訴人以無效之決議內容強將屬
    於上訴人公司所有之系爭股票移轉登記予乙○○指定之人，
    亦難謂無故意侵害上訴人權利。
  (十六)又依被上訴人乙○○於鈞院刑事庭審理時所述「因股票是公
    司的，不是甲○○個人的我才願意承受」等語，則乙○○明
    知上訴人公司未向其借款（不問甲○○借款後是否將款項用
    於公司營運，當時公司尚未設立亦無自外借款之必要），不
    應負清償責任，卻又故意取得上訴人公司財產以免除甲○○
    欠其之債務，被上訴人甲○○、乙○○假董事會議之名聯手
    共同侵占上訴人公司所有台南證券公司248萬股股票之事證
    明確，應依民法第184條第1項前段規定負賠償責任。
  (十七)查上訴人究有無負欠乙○○3,000萬元事屬不明，未經公訴
    人偵查起訴，尚無從認定甲○○轉讓上訴人公司所有系爭股
    票予乙○○，乙○○明知上訴人未欠其借款未償，仍故予收
    受之行為，係刑事不法之故意侵權行為，是本件損害賠償請
    求權消滅時效應不能進行。待台灣台南地方法院檢察署於88
    年8月11日將被上訴人不法犯行提起公訴後，上訴人於同年1
    1月11日對被上訴人起訴請求損害賠償應未逾2年時效。況加
    上88年8月7日台南證券公司結束營業前累積配股損失之股票
    數，合計有437萬843股，顯見被上訴人侵占上訴人股票行為
    最後截止日期為87年9月28日，與上訴人於88年11月11日向
    原審具狀提起本件損害賠償訴訟之時間相較，亦不逾2年之
    時效期間。
  (十八)雖被上訴人辯稱上訴人募資設立主要目的即在借款予股票投
    資人，從事丙種融資以拓展上揚證券公司之股票交易業務。
    惟被上訴人甲○○於78年9月間向乙○○借款時，上揚證券
    公司根本還未設立營業，甲○○為何仍向乙○○借款？顯然
    甲○○向乙○○借款與上訴人公司設立目的不符。
  1.況甲○○於上訴人公司設立登記前果有經發起設立之投資股
    東決議或告知股東有因公司營運需要向外借款3,000萬元之
    事，何以除甲○○與乙○○外，其餘上訴人公司之股東皆不
    知情？遲至82年6月23日由甲○○召集董監事會議時方與乙
    ○○2人對作決議稱上訴人公司欠乙○○3,000萬元，而以上
    訴人公司所有之台南證券公司股票抵償？益見甲○○向乙○
    ○借款非但未經股東授權，且非為上訴人公司利益為之，亦
    非上訴人公司設立之必要行為，自無讓上訴人於設立後承受
    該債務之理。
  2.矧，自鈞院刑事卷第161頁，施文書立予甲○○之切結書
    ，及甲○○自施文處取得台南證券公司248萬股股票後並
    未於上訴人公司設立後一次移轉歸上訴人公司所有，甲○○
    操作上開台南證券股票移轉予上訴人所有時，亦自上訴人處
    取走5,060萬元為購買股票對價，及上訴人從未支付過乙○
    ○任何借款利息等現象觀察，甲○○向乙○○借款當非以上
    訴人公司名義為之，而此亦為身為上訴人公司董事之內部人
    乙○○所不能推諉不知之事實。
  3.故乙○○於82年6月23日參與董監事會議時，明知上訴人未
    欠其任何款項，為圖彌補甲○○不能還款所受損失之私利，
    竟與甲○○配合製造假議題，再自行參與表決將原屬上訴人
    財產之台南證券公司股票由甲○○侵占入己後，再予收受，
    其與甲○○之共同侵權行為彰彰明甚。
三、證據：援用第一審及發回前本院前審所提證據，並提出支票
    、台灣中小企業銀行成功分行函文、轉帳傳票等影本各1份
    為證。
乙、被上訴人甲○○方面：
一、聲明：(一)上訴人變更之訴駁回。(二)訴訟費用由上訴人負擔。
二、陳述：除與原判決及發回前本院判決記載相同者，茲引用之
    外，補稱：
  (一)「上揚證券股份有限公司」、「上揚投資企業股份有限公司
    」、「上揚投資顧問股份有限公司」3家公司係由同一批股
    東集資成立，3家公司之董監事會議係一起開會，其中「上
    揚投資企業股份有限公司」因已有其他公司已先使用類似名
    稱，為避免混淆，故79年設立登記時，改以「上盈投資企業
    股份有限公司」，上揚投資公司確為上盈投資公司之前身。
  1.78年間被上訴人甲○○與其他發起人為經營相關證券業務，
    乃於同時間發起設立上開3家公司。被上訴人甲○○於公司
    設立登記後分別擔任3家公司之董事長，其中「上揚投資企
    業股份有限公司」因已有其他公司已先使用類似名稱，為避
    免混淆，故79年設立登記時，改以「上盈投資企業股份有限
    公司」。因上開3家公司係被上訴人甲○○及其他發起人同
    時發起設立，故雖設立登記時或有出資股東為節稅之緣故以
    配偶子女或親戚為掛名股東，並選出部分股東分別擔任3家
    公司董事及監察人，但實際經營公司，仍係以每個月之聯合
    董監事會議決議行之（實際運作上，未擔任董監事之實際出
    資股東除有出席權外，亦可對每項議案加入表決，故實際會
    議名稱應係「實際出資股東會議」），此有歷次「董監事會
    議決議記錄及簽到簿」可證。
  2.故同時擔任三家公司董事長之被上訴人甲○○，依例均根據
    上開「聯合董監事會議決議記錄」（即「實際出資股東會議
    記錄」）經營公司（嗣因上揚投資顧問公司並未營業，故實
    際仍以上揚證券股份有限公司及上盈投資企業股份有限公司
    兩家公司業務為會議重點），此為上揚證券股份有限公司、
    上盈投資企業股份有限公司、上揚投資顧問股份有限公司3
    家公司成立過程及業務決策方式之真實始末，足證，上揚投
    資公司為上盈投資公司之前身。
  3.且依上揚證券公司及上盈投資公司之關係人郭永裕、陳碧香
    、己○○○、林隆祥於偵查中之證述可知，上揚證券股份有
    限公司、上揚投資企業股份有限公司、上揚投資顧問股份有
    限公司等3家公司係由同一批股東集資成立，3家公司之董監
    事會議係一起開會。
  (二)上盈投資公司總經理李添靜確係代理上盈投資公司向乙○○
    借款3,000萬元，並將所借款項借給施文投資購買股票。
  1.78年9月間，時任上盈投資公司籌備處總經理李添靜（李添
    靜雖名為上盈投資公司總經理，但實際處理事務仍包含上開
    3家公司事務）為增加上揚證券交易手續費收入，遂尋覓資
    金借與投資人購買股票，適覓得被上訴人乙○○有充足資金
    可資借用，李添靜遂以上盈投資公司名義向其陸續調借3,00
    0萬元，乙○○並應李添靜要求將所借現金匯入其所指定之
    「鄭源誠所有台南市第六信用合作社營業部0000000帳戶、
    及李添靜之妹李毓惠設於合作金庫興南支庫帳戶中，由李添
    靜提領後再轉借給施文，此為上盈投資公司總經理李添靜
    代理上盈投資公司向乙○○借款3,000萬元之真實經過。乙
    ○○之借款確實為公司所借。
  2.施文因投資股票失利，為清償其向上盈投資所調借款項，
    乃於79年6月30日提供系爭248萬股股票予上盈投資公司抵債
    ，但因上盈投資公司於79年10月16日始設立登記，故經總經
    理李添靜安排將上開股票先登記於李添靜、丁○○、林華堂
    及其他人頭戶名下，至上盈投資公司於79年10月16日成立後
    ，始再陸續過戶於上盈投資公司名下。因此，施文之擔保
    品既無償交給上訴人公司，施文之借款，自應認為係向上
    訴人公司所借，且由上訴人公司負責清償乙○○之借款。
  3.又施文為提供系爭股票予上盈投資公司抵債，乃出具由施
    文、施淑珠、陳清明、戊○○書立之切結書，上訴人亦不
    否認該切結書之真正，則戊○○之股票自應係施文用以供
    給被上訴人甲○○或上訴人上盈公司作為擔保、抵債之用，
    既此，甲○○或上訴人自無須再支付價金，用以取得戊○○
    之股票，至為灼然。惟上訴人主張其於79年11月15日以每股
    10元向戊○○購買50萬股云云，顯與戊○○之股票係用以擔
    保抵債、不須付錢購買之事實不符。且原審僅查出上訴人在
    台灣中小企業銀行成功分行有資金支出事實，但並未查出資
    金從何而來、事後又流向何處，是上訴人主張用錢購買系爭
    股票，並非事實。
  (三)上訴人主張「於79年10、11月間，分別自訴外人丁○○（78
    萬股）、戊○○（50萬股）、丙○○（50萬股）、李添靜（
    70萬股）處受讓取得系爭248萬股股票」云云，並請原審發
    函至台灣中小企業銀行成功分行查詢上盈投資公司（帳號：
    2378之1號）帳號，80年6月至8月間之往來明細，以證明支
    付款項用以購買台南證券之股票，惟查：
  1.上訴人係主張上盈公司係先於79年11月15日，以每股10元向
    戊○○購買50萬股，次於79年11月30日以每股20元向丁○○
    購買78萬股，末再於80年6月4日以每股25元，向丙○○、李
    添靜購入共120萬股，惟台灣中小企業銀行成功分行之回函
    並無79年11月15日每股10元向戊○○購買50萬股，及於79年
    11月30日每股20元向丁○○購買78萬股之金錢交易資料，故
    上訴人已難證明戊○○及丁○○之台南證券股票係上訴人所
    購得，又該台灣中小企業銀行成功分行交易明細中，縱於80
    年6月4日有多筆交易，但均無法證明係交付給李添靜及丙○
    ○，且丁○○、丙○○業已分別於鈞院刑事庭及原審證稱渠
    係李添靜的人頭，股票係由李添靜保管處理等語，證人丁○
    ○更明白表示其名下之股票乃訴外人「施文還給上盈公司
    的債務，當時上盈公司尚未設立登記」等語，與被上訴人甲
    ○○所為陳述完全相符。
  2.另據被上訴人乙○○於原審法院刑事庭所提出之臺南證券公
    司股票4紙，可見丁○○、丙○○、李添靜之前手為施文、
    施淑珠、陳清明，而施淑珠、陳清明、戊○○原有之股票，
    則為施文代表設質向李添靜借款。故本件系爭248萬股股
    票，係由施文交給被上訴人甲○○借款質押，其後再輾轉
    經由訴外人李添靜之人頭帳戶移轉予上訴人公司。惟被上訴
    人甲○○輾轉將系爭股票移轉給上訴人時並未收受對價，因
    此，甲○○自有權主張將系爭股票取回或收受移轉股票之對
    價。
  3.再者，當時之台南證券公司並未公開上市進行股票交易，論
    理其股票僅能經由未上市盤進行小量交易，股價亦難有大幅
    度變動，然上訴人公司於79年11月15日、30日，分別向戊○
    ○、丁○○購買股票時，價差竟達一倍！顯然有違常情。其
    次，經原審依前開轉帳傳票所載銀行帳號查詢開戶後至80年
    6月間往來明細，則於上開股票交易日或交割日，該帳戶並
    無相應之金額支出；再酌以前述4位前手所持有之股票，實
    際上均為訴外人李添靜1人所操作之事實，則上訴人公司與
    該4位前手間，是否真有股票交易之事實，更堪懷疑。
  4.綜上諸點，系爭股票係訴外人施文交付向甲○○借貸而質
    押，其後股票則經由訴外人李添靜所操作之丁○○、丙○○
    及其個人帳戶，再形式上移轉予上訴人公司；另訴外人李添
    靜出面向被上訴人乙○○借款後，乙○○乃將借款存入李添
    靜所處理之李毓惠等帳戶內，其後借款利息亦由李添靜使用
    之帳戶支付等情，均足以認定。
  5.故系爭之台南證券股票並非上訴人公司所有，上訴人公司亦
    未支付對價，且李添靜向乙○○借3,000萬元及甲○○借錢
    給施文之行為均發生在公司成立之前，既均屬個人之借貸
    關係，則均與上訴人公司無涉，甲○○及李添靜雖將台南證
    券股票暫時登記在公司名下，也可隨時取回而處分之。系爭
    股票既非上訴人公司出資購得，自難對上盈公司產生損害。
    故上訴人基於侵權行為損害賠償之法律關係，請求被上訴人
    連帶給付台南證券公司股票437萬843股，如不能給付實物則
    以市價折付新臺幣，自無理由。
  6.上訴人公司向乙○○所借之款項轉借給施文投資購買股票
    ，施文因投資股票失利，為清償其向上盈投資公司所借款
    項，始提供台南證券股票248萬股予上盈投資公司抵債，上
    盈投資公司為擔保清償乙○○3,000萬元借款，於79年7月初
    ，又將上開股票交付予乙○○等情事，均發生在上盈投資公
    司設立登記前，因此，施文之借款若屬私人借款，則施文
    提供作為償債之用的台南證券248萬股股票，亦應非屬上
    訴人公司所有，始為合理。準此，上訴人公司既非台南證券
    股票所有人，甲○○於董事會中決議將台南證券股票248萬
    股交付予乙○○，以清償債務，亦無侵害上訴人公司權利之
    虞，自無故意或過失可言。
  7.若認上訴人公司成立後，應概括繼受公司成立前之權利義務
    ，則上訴人公司繼受系爭股票，自應同時承受乙○○3,000
    萬元借款債務，被上訴人決議以上訴人公司所有之系爭股票
    清償對乙○○之債務，亦無不當之處，自無故意或過失可言
    。
  (四)上訴人之請求權已罹於時效消滅。
  1.本件被上訴人2人係於82年6月23日所召開之82年第1次董監
    事會議決議將上訴人公司名下系爭248萬股股票讓與乙○○
    ，故處分系爭股票之時間點為82年6月，惟上訴人係遲至88
    年間始在刑事案件審理時，提出刑事附帶民事損害賠償，故
    上訴人之請求權亦已罹於時效消滅。
  2.上訴人雖主張其係於檢察官起訴後始知悉侵權行為事實云云
    ，惟上訴人之法定代理人己○○○，曾於82年7月7日寄存證
    信函予被上訴人甲○○表示被上訴人甲○○「構成刑法第33
    6條第2項業務侵占罪」等語，足證上訴人早已知悉侵權行為
    事實，參照上訴人所舉之最高法院46年台上字第34號判例意
    旨，應可推認上訴人請求權應已罹於時效消滅，要無疑義。
三、證據：援用第一審及發回前本院前審所提證據，並提出存證
    信函、切結書等影本各1份為證。
丙、被上訴人乙○○方面：
一、聲明：(一)上訴人變更之訴駁回。(二)訴訟費用由上訴人負擔。
    (三)如為被上訴人不利之判決，請准被上訴人供擔保宣告免為
    假執行。
二、陳述：除與原判決及發回前本院判決記載相同者，茲引用之
    外，補稱：
  (一)施文質押系爭股票並非向甲○○質押借錢，而係向上訴人
    之前身上揚投資公司質押借款3,000萬元。此由施文之股
    票，因被斷頭而輾轉登記在上訴人公司名下，而上訴人未支
    付任何代價之事實可資證明。因如係向甲○○私人所借，斷
    頭後，理應登記在甲○○或其指定人之名下，甲○○之所以
    未取得該股票，應係基於該項事實原因。
  (二)王春益曾擔任上訴人公司前身上揚投資企業公司之副總經理
    ，此業經其於原審法院88年度易字第2318號刑事案件中所供
    明。被上訴人甲○○係以上訴人之前身上揚投資企業公司名
    義向乙○○借款3,000萬元，其事實經過，乃訴外人李添靜
    於上訴人公司籌備中設立登記前，為從事丙種墊款業務，向
    被上訴人乙○○調借供訴外人施文買賣股票等情，有：
    被上訴人甲○○所開具供乙○○收執之甲○○支票，經總經
    理李添靜，副總經理王春益共同背書表示確係公司債務，嗣
    再由甲○○以上訴人公司代表人名義補開借據。被上訴人
    乙○○前開借款係存入訴外人李添靜之人頭帳戶之事實。
    該借款之利息係由訴外人李添靜之人頭帳戶匯入之事實。
    上訴人公司所持有之臺南證券公司股票，係由訴外人施文
    經李添靜之人頭，再移轉登記為上訴人公司所有等事實可證
    。
  (三)上訴人公司原董事長甲○○既認上訴人公司欠乙○○3,000
    萬元債務，經82年6月間第1次董監事會決議以系爭股票抵債
    ，主觀上並無故意或過失侵權行為之不法要件。且乙○○主
    觀上亦同，故鈞院刑事庭認乙○○不構成犯罪，而諭知無罪
    確定在案。
  (四)按股份有限公司之股東會決議，違反法令或章程者，其效力
    ，公司法分為兩種：其一為召集程序或其決議方法違反法令
    或章程時，公司法第189條規定「股東得自決議之日起1個月
    內，訴請法院撤銷其決議；其二為決議之內容，違反法令或
    章程時，公司法第191條規定無效」。又依同法第206條第2
    項董事會之表決權行使準用股東會之迴避規定，但對於董事
    會之決議，並無準用第189條及第191條之規定，但依上開二
    條文規定之意旨，可知如僅召集程序或決議方法違背法令或
    章程，應非當然無效，只有決議內容違背法令或章程時，始
    當然無效。情理上，如董事會之決議，僅其決議方法違反迴
    避原則，應無當然無效之必要，應可類推適用上開規定，由
    股東或董事訴請法院撤銷其決議。故最高法院發回意旨指本
    件之決議為無效，似有商榷餘地。
  (五)縱上訴人有侵權行為損害賠償請求權，亦已罹於時效。按侵
    權行為損害賠償請求權之時效為2年，因甲○○如係侵占系
    爭股票，其行為日為82年7月6日，距本件上訴人於88年11月
    間提起本件訴訟時，早已逾2年，故其請求權應已罹於時效
    。被上訴人在此為時效抗辯之主張。況被上訴人乙○○並無
    不法侵害上訴人之權利情事（刑事部分已判決乙○○無罪確
    定），上訴人以侵權行為之法律關係，請求被上訴人乙○○
    賠償其損害，應非有據。
  (六)上揚投資企業股份有限公司確係上訴人上盈投資企業股份有
    限公司之前身。因上盈公司自78年7、8月間起，即以「上揚
    投資企業股份有限公司」名義招募股份，有被上訴人所提出
    之募股收據存於原審法院88年度易字第2318號刑事卷內可稽
    。嗣因名稱上有相同者登記在先，經更名為上盈投資企業股
    份有限公司，始於79年10月26日為經濟部核准設立登記。再
    於同年11月15日經台南市政府核准登記。由此可證上揚投資
    企業公司確為上訴人公司之前身。
三、證據：援用第一審及發回前本院前審所提證據。
丁、本院依職權向臺灣臺南地方法院檢察署調閱88年度偵字第38
    19號侵占案件刑事卷宗（全部），及向台南縣永康市戶政事
    務所函查相關資料。
    理  由
甲、程序部分：
    按「訴狀送達後，原告不得將原訴變更或追加他訴。但有下
    列各款情形之一者，不在此限：1.被告同意者。2.請求之基
    礎事實同一者。3.擴張或減縮應受判決事項之聲明者。4.因
    情事變更而以他項聲明代最初之聲明者。5.該訴訟標的對於
    數人必須合一確定時，追加其原非當事人之人為當事人者。
    6.訴訟進行中，於某法律關係之成立與否有爭執，而其裁判
    應以該法律關係為據，並求對於被告確定其法律關係之判決
    者。7.不甚礙被告之防禦及訴訟之終結者。」民事訴訟法第
    255條第1項定有明文。而在第二審程序為訴之變更或追加，
    非經他造同意不得為之，但第255條第1項第2款至第6款之情
    形不在此限，亦為同法第446條第1項所明定。經查：上訴人
    於原審起訴請求被上訴人甲○○、乙○○應連帶給付台南證
    券公司股票437萬843股予上訴人，因台南證券公司業於88年
    間結束營業，收回股票，客觀上被上訴人無從返還股票予上
    訴人，依88年間上開股票市價為每股16元，則被上訴人乙○
    ○於台南證券公司結束營業時占有自上訴人公司處不法取得
    之股票價值為6993萬3488元（16元×4,370,843股＝69,933,
    488元），加上85年現金配股166萬9536元，總金額為7160萬
    3024元，扣除其83年、86年有償配股支付之金額357萬1200
    元、367萬2970元，其應賠償上訴人之金額為6435萬8854元
   （69,933,488＋1,669,536－3,571,200－3,672,970＝64,358
    ,854），請求變更訴之聲明「被上訴人甲○○、乙○○應連
    帶給付伊6435萬8854元」，核屬「因情事變更而以他項聲明
    代最初之聲明」，且係基於上訴人主張被上訴人等2人對其
    為共同侵權行為同一之基礎事實，此項訴之聲明之變更，核
    無不合，應予准許。
乙、實體部分：
一、上訴人起訴主張：被上訴人甲○○、乙○○原分別為上訴人
    公司董事長、股東，渠等明知上訴人公司對被上訴人乙○○
    並無3,000萬元債務，竟假稱「上訴人公司對乙○○負有前
    開債務」，而經上訴人公司董事會決議以臺南證券公司股票
    共248萬股抵償，再由被上訴人甲○○先將上揭股票侵占入
    己後，自82年7月6日起，陸續將股票轉讓予被上訴人乙○○
    所指定之配偶侯謝倩儀、女兒侯慧琪、侯旭琳、侯彤靜，導
    致上訴人公司受有損害。嗣臺南證券公司經過4次配股，前
    述股票加上股息已達437萬843股，爰基於侵權行為之法律關
    係提起本訴，請求被上訴人等應連帶給付上訴人臺南證券公
    司股票437萬843股，如不能給付實物以市價折付新臺幣，嗣
    於本院更審時變更聲明，請求被上訴人甲○○、乙○○應連
    帶給付6435萬8854元」等語。（原審及本院前審均判決駁回
    上訴人之訴，經最高法院廢棄並發回本院，上訴人為訴之變
    更，本院僅就變更之訴為審理。）
二、被上訴人甲○○以：上揚證券公司、上揚投資公司、上揚投
    資顧問公司等3家公司係由同一批股東集資成立，3家公司之
    董監事會議係一起開會，其中上揚投資公司因已有其他公司
    已先使用類似名稱，為避免混淆，故79年設立登記時，改以
    上盈投資公司，上揚投資公司確為上盈投資公司之前身。上
    盈投資公司總經理李添靜確係代理上盈投資公司向乙○○借
    款3,000萬元，並將所借款項借給施文投資購買股票。上
    訴人主張於79年10、11月間，分別自訴外人丁○○、戊○○
    、丙○○、李添靜處受讓取得系爭248萬股股票云云，惟依
    台灣中小企業銀行成功分行之回函，並無79年11月間依其主
    張金額向戊○○、丁○○購買股票之金錢交易資料，故上訴
    人已難證明戊○○及丁○○之台南證券股票係上訴人所購得
    ；至於丁○○、丙○○業已分別於鈞院刑事庭及原審證稱渠
    係李添靜的人頭，股票係由李添靜保管處理。故系爭之台南
    證券股票並非上訴人公司所有，上訴人公司亦未支付對價，
    自難對上盈公司產生損害。若認上訴人公司成立後，應概括
    繼受公司成立前之權利及義務，則上訴人公司繼受系爭股票
    ，自應同時承受乙○○3,000萬元借款債務，被上訴人決議
    以上訴人公司所有之系爭股票清償對乙○○之債務，亦無不
    當之處，自無故意或過失可言，況上訴人之請求權亦已罹於
    時效消滅等語。
    被上訴人乙○○則以：施文質押系爭股票並非向甲○○質
    押借錢，而係向上訴人之前身上揚投資公司質押借款3,000
    萬元。此由施文之股票，因被斷頭而輾轉登記在上訴人公
    司名下，而上訴人未支付任何代價之事實可資證明。被上訴
    人甲○○係以上訴人之前身上揚投資企業公司名義向乙○○
    借款3,000萬元，其事實經過，乃訴外人李添靜於上訴人公
    司籌備中設立登記前，為從事丙種墊款業務，向被上訴人乙
    ○○調借供訴外人施文買賣股票。上訴人公司原董事長甲
    ○○既認上訴人公司欠乙○○3,000萬元債務，經82年6月間
    第1次董監事會決議以系爭股票抵債，主觀上並無故意或過
    失侵權行為之不法要件，被上訴人乙○○亦同。縱上開董監
    事會決議之決議方法違反迴避原則，應無當然無效之必要，
    應由股東或董事訴請法院撤銷其決議。此外，縱使上訴人有
    侵權行為損害賠償請求權，亦已罹於時效。況被上訴人乙○
    ○並無不法侵害上訴人之權利情事（刑事部分已判決乙○○
    無罪確定），上訴人以侵權行為之法律關係，請求被上訴人
    乙○○賠償其損害，應非有據云云，資為抗辯。
三、上訴人主張：被上訴人甲○○、訴外人李添靜原分別為臺南
    證券公司總經理、經理，嗣其他股東籌組並分別於78年10月
    16日設立上揚證券股份有限公司（下稱上揚證券公司）、於
    79年10月26日設立上盈投資企業股份有限公司（下稱上盈投
    資公司）、於79年11月21日設立上揚證券投資顧問股份有限
    公司（下稱上揚投資顧問公司）。以上3家公司均委任甲○
    ○擔任董事長，訴外人李添靜曾為上盈投資公司總經理。上
    盈公司先後於79年11月15日，自訴外人戊○○處移轉取得50
    萬股臺南證券公司股票，同年月30日自訴外人丁○○處移轉
    取得78萬股，80年6月4日再自訴外人丙○○、李添靜處取得
    120萬股股票，合計為248萬股股票。被上訴人甲○○於82年
    6月23日假公司董監事會議，以上盈公司曾向被上訴人乙○
    ○借款3,000萬元為由，將上訴人公司所有之上開臺南證券
    公司股票248萬股股票給付乙○○，並分別移轉登記予乙○
    ○指定之侯謝倩儀、侯慧琪、侯旭琳、侯彤靜所有。該248
    萬股股票，經多次配息後，成為437萬813股各情，此有上開
    公司之資料查詢單、上盈投資公司82年度第1次董監事會議
    記錄影本等各乙份在卷可稽（本院刑事卷第54頁至第56頁、
    偵查卷第9頁），復為兩造所不爭（本院卷第69頁），上訴
    人上開事實之主張，堪信真正。
四、上訴人主張「被上訴人甲○○、乙○○共謀以公司資產（系
    爭248萬股股票）清償個人債務，主張被上訴人甲○○、乙
    ○○對上訴人有共同侵權行為，應負損害賠償責任。」，被
    上訴人甲○○、乙○○則否認有侵權行為，辯稱「系爭台南
    證券248萬股股票，係訴外人施文因投資股票失利，為清
    償向上訴人公司借款，而將系爭股票給與上訴人公司抵債，
    因上盈公司確實積欠乙○○3,000萬元之債務，因此再以系
    爭股票抵償」云云。本案首要之爭點，在於「系爭台南證券
    248萬股股票，是否係訴外人施文因投資股票失利，為清
    償向上訴人公司借款，而將系爭股票給與上訴人公司抵債？
    」、「上訴人上盈公司有無積欠乙○○3,000萬元之債務？
    」、「被上訴人甲○○將系爭股票248萬股（含孳息）股票
    抵償積欠被上訴人乙○○3,000萬元之借款債務，是否具備
    侵權行為之不法要件？」、「被上訴人甲○○、乙○○係於
    82年6月23日所召開董監事會議中，決議將上訴人公司名下
    248萬股股票讓與乙○○，上訴人於88年11月11日始提起附
    帶民事訴訟請求損害賠償，已逾2年消滅時效期間？」，爰
    分述如下：
  (一)系爭台南證券248萬股股票，是否係訴外人施文因投資股
    票失利，為清償向上訴人公司借款，而將系爭股票給與上訴
    人公司抵債？經查：
  1.被上訴人甲○○主張「系爭台南證券248萬股股票，係訴外
    人施文因投資股票失利，為清償向上訴人上盈公司借款，
    而將系爭股票給與上訴人公司抵債」，提出訴外人施文、
    戊○○、施淑珠、陳清明於79年4月19日出具之切結書為證
    ，上開切結書其上記載「茲同意台南證券股份有限公司股票
    施文名下柒拾捌萬股、陳清明名下伍拾萬股、施淑珠名下
    柒拾萬股、戊○○名下伍拾萬股，共貳佰肆拾捌萬股由施文
    代表提供甲○○先生作為借款新台幣壹億伍仟萬元額度之
    部分擔保，借款期限一個月，利率為日息60／1000，屆期如
    未償還本息，則無條件任其處分擔保品，借款人絕無異議，
    恐口無憑，特立此切結書，此致，甲○○先生，立切結書人
    ：施文、戊○○、施淑珠、陳清明，中華民國79年4月19
    日」（本院刑事卷第368頁），惟查，依上開切結書之記載
    ，訴外人施文、戊○○、施淑珠、陳清明係向「甲○○」
    個人借款而質押系爭股票，並非向上訴人上盈公司借款，已
    至為明確，被上訴人甲○○所辯「訴外人施文、戊○○、
    施淑珠、陳清明借款之對象係上訴人」，並無依據。況依被
    上訴人甲○○上開主張，系爭248萬股股票若係訴外人施文
    、戊○○、施淑珠、陳清明等人因抵債而交付上訴人公司
    ，亦足認定上訴人公司所以取得系爭248萬股股票，係因先
    前已支付訴外人施文等人借款之故，依此說明，上訴人公
    司仍屬有償取得系爭248萬股股票。
  2.按「未經設立登記，不得以公司名義經營業務或為其他法律
    行為。違反前項規定者，行為人各處一年以下有期徒刑、拘
    役或科或併科新臺幣十五萬元以下罰金，並自負其責；行為
    人有二人以上者，連帶負責，並由主管機關禁止其使用公司
    名稱。」，修正前公司法第19條定有明文。依被上訴人乙○
    ○於原審法院刑事庭所提出之臺南證券公司股票4紙所示（
    原審刑事卷(二)第44頁至第47頁），可見該股票前手除戊○○
    （已死亡）以外，其餘之施文（已死亡）、陳清明、施淑
    珠等3人，均係於79年6月30日依序移轉股份予訴外人丁○○
    、丙○○、李添靜等人。被上訴人甲○○主張訴外人李添靜
    （已死亡）為當時上訴人公司總經理，丁○○為被上訴人甲
    ○○之岳父、丙○○則為李添靜之妹婿（即李毓惠之夫），
    與甲○○、李添靜等人關係至為密切，而丁○○、丙○○分
    別於本院民刑事庭審理及原審均證稱「伊係李添靜的人頭，
    股票係由李添靜保管處理」（本院刑事卷第128頁、原審卷
    (二)第267頁、第268頁、本院卷第312頁、第313頁），足見丁
    ○○等人之帳戶係由訴外人李添靜所使用，固屬無疑。惟上
    訴人公司係於79年10月26日始設立登記完畢，有公司登記資
    料在卷足按，在此之前，上訴人上盈公司既未成立，尚無設
    置總經理以經營公司之業務，縱或訴外人李添靜於公司成立
    後擔任上訴人公司總經理，惟在上訴人公司成立之前，訴外
    人李添靜將上開股票移轉過戶與丁○○、丙○○等人之行為
    ，係屬李添靜個人之行為，仍與上訴人公司無關，此由上訴
    人公司成立後，公司財產清冊及會計師查核報告並未將系爭
    股票248萬股登載為自訴外人丁○○、丙○○、李添靜、戊
    ○○4人無償取得，可見一斑。
  3.上訴人主張系爭臺南證券公司股票248萬股係上訴人公司所
    購入，係有償取得，分述如下：向戊○○買進50萬股：79
    年10月29日向戊○○買進50萬股，每股金額10元，50萬股總
    金額500萬元，由上訴人以臺灣中小企業銀行成功分行活存0
    000000帳戶轉帳付款，有上訴人公司預付款轉帳傳票、長期
    投資轉帳傳票各1紙、台南市稅捐稽徵處年度證券交易一般
    代徵稅項自動繳款書（79年11月15日台南市六信總社繳納）
    及臺灣中小企業銀行成功分行函覆原審之往來明細附於原審
    卷可證（原審卷(二)第312頁、第313頁及第325頁）。向丁
    ○○買進78萬股：79年10月29日向戊○○買進臺南證券公司
    股票同時也向董事長甲○○岳父丁○○買78萬股該公司股票
    ，董事長以每股20元成交，78萬股金額共1,560萬元，由上
    訴人以臺灣中小企業銀行成功分行活存0000000帳戶將每筆5
    00萬元，分3筆轉帳及現金60萬元之方式給付，有上訴人公
    司預付款轉帳傳票、長期投資轉帳傳票各1紙、台南市稅捐
    稽徵處年度證券交易一般代徵稅項自動繳款書（79年11月30
    日台南市六信總社繳納）及臺灣中小企業銀行成功分行函覆
    原審之往來明細附於原審卷可證（原審卷(二)第314頁、第315
    頁及第325頁）。向丙○○買進50萬股：80年6月4月上訴
    人向丙○○買入臺南證券公司股票，每股25元，50萬股金額
    共1,250萬元，上訴人簽發發票日80年6月4日，票號658699
    ，金額600萬元與發票日80年6月4日，票號658700，金額650
    萬元支票2紙交付，以為付款，有上訴人公司預付款轉帳傳
    票、長期投資轉帳傳票各1紙、台南市稅捐稽徵處年度證券
    交易一般代徵稅項自動繳款書（80年6月4日台南市六信總社
    繳納）及臺灣中小企業銀行成功分行函覆原審上訴人於80年
    6月4日往來明細附於原審卷可證（原審卷2第316頁、第317
    頁、第325頁）。向李添靜買進70萬股：80年6月4日，上
    訴人向李添進買入臺南證券公司70萬股股票，每股25元，總
    金額1,750萬元，上訴人簽發票載發票日均為80年6月4日，
    票號分別為658696、658697、658698號，金額各為600萬元
    、600萬元與550萬元之支票3紙交付以為付款，有上訴人公
    司預付款轉帳傳票、長期投資轉帳傳票各1紙、台南市稅捐
    稽徵處年度證券交易一般代徵稅項自動繳款書（80年6月4日
    台南市六信總社繳納）及臺灣中小企業銀行成功分行函覆原
    審上訴人於80年6月4日往來明細附於原審卷可證（原審卷(二)
    第316頁、第318頁及第325頁）。茲查上訴人上盈公司提出
    之預付款轉帳傳票、長期投資轉帳傳票及台南市稅捐稽徵處
    年度證券交易一般代徵稅項自動繳款書各4紙，依其上轉帳
    傳票及繳款書之記載，均蓋有被上訴人甲○○之核准章，依
    客觀事實，已足認定被上訴人甲○○應知悉上訴人公司於79
    年10月及80年6月間，確有分向戊○○、丁○○、丙○○、
    李添靜等人購買系爭248萬股股票之事實，上訴人公司所有
    系爭248萬股股票並非無償自李添靜等人取得。被上訴人甲
    ○○嗣後雖辯稱「上開轉帳傳票係資金撥轉（500萬元＋1,5
    60萬元＋1,250萬元＋1,750萬元＝5,060萬元），僅為作帳
    需要，實際上並無支出」云云，惟若因作帳而支出資金，原
    作帳支出之資金，理應回流上訴人公司，惟被上訴人甲○○
    並未舉證證明「上開轉帳購買台南證券股票5,060萬元已回
    流於上訴人公司帳戶」，被上訴人甲○○上開所辯，洵不足
    採。
  4.復依上訴人公司所提出之79年及80年上盈公司財務報表暨會
    計師查核報告書所示，上訴人公司於79年向訴外人丁○○先
    生購入台南證券公司股票78萬股，每股20元，共1,560萬元
    ；同年又購入50萬股，每股10元，共500萬元，79年上訴人
    公司持有台南證券公司股票128萬股，共支出2,060萬元（原
    審卷(一)第184頁、第189頁、第191頁）。此外，上訴人公司
    於80年6月4日再購入台南證券公司股票120萬股，每股25元
    ，共付出3,000萬元，加上79年度公司持有台南證券公司128
    萬股，共為248萬股，80年8月31日無償配股62萬股，累計80
    年間上訴人公司持有台南證券公司股票310萬股。81年8月13
    日又無償配股31萬股，81年上訴人公司共持有台南證券公司
    股票341萬股（原審卷(一)第189頁、第201頁、第204頁），證
    人即會計師歐全欽並於檢察官偵查時結證稱「自79年起上盈
    均由我會計事務所稽核會計工作」（偵查卷第67頁反面），
    顯見上開查核報告係屬真正，上訴人上盈公司確有出資購入
    系爭248萬股股票之行為，堪予認定。
  5.依上所述，上訴人上盈公司主張於79年10月及80年6月間，
    向訴外人戊○○、丁○○、丙○○、李添靜購買系爭248萬
    股股票，既有該公司預付款轉帳傳票、長期投資轉帳傳票、
    台南市稅捐稽徵處年度證券交易一般代徵稅項自動繳款書各
    4紙及歐全欽會計師事務所查核報告可證，已足認係有償取
    得。至於被上訴人甲○○並未舉證證明上開預付款轉帳傳票
    、長期投資轉帳傳票及台南市稅捐稽徵處年度證券交易一般
    代徵稅項自動繳款書及歐全欽會計師事務所查核報告等有何
    不實之情事，其空言主張系爭248萬股股票係訴外人施文
    因投資股票失利，為清償向上訴人公司借款，而將系爭股票
    給與上訴人公司抵債云云，即難採信。
  (二)上訴人上盈公司有無積欠乙○○3,000萬元之借款債務？經
    查：
  1.被上訴人甲○○辯稱「系爭3,000萬元債務，係訴外人李添
    靜於上訴人公司籌備中設立登記前，為從事丙種墊款業務，
    向被上訴人乙○○調借供訴外人施文買賣股票」云云。
  2.被上訴人乙○○於台南地方法院刑事庭提出伊出借3,000萬
    元予被上訴人甲○○之時間、金額分別為：78年9月18日
    ，出借500萬元。78年12月20日，出借200萬元。78年12
    月20日，出借200萬元。78年12月20日，出借100萬元。
    79年1月6日，出借700萬元。79年2月1日，出借500萬元。
    79年3月1日，出借400萬元。79年3月10日，出借400萬
    元，依上說明，被上訴人乙○○係分8次陸續出借3,000萬元
    之款項。
  3.惟公司於設立登記後，始具有法人人格，得依公司法規定召
    集股東會、董事會等與公司業務執行有關會議，決定公司之
    行為。而上訴人公司係79年10月26日完成設立登記，被上訴
    人甲○○在79年3月10日向被上訴人乙○○所為之借貸，既
    在上訴人公司成立前，如何能認係上訴人公司之行為？況投
    資公司從事丙種墊款業務，並非合法之行為，依法應由行為
    人自負法律責任（公司法第19條參照）。
  4.至於被上訴人甲○○雖提出日期載為81年1月10日，以「上
    盈投資企業股份有限公司，代表人：甲○○」名義所開具之
    借據一紙，證明伊係以上訴人公司名義向被上訴人乙○○借
    貸。惟該紙借據簽立時間為81年1月10日，與被上訴人乙○
    ○最後出借3,000萬元之時間相距10個月以上，有違常情。
    且被上訴人甲○○上開主張若係屬實，此項重大財務事項，
    於上訴人公司成立後，被上訴人甲○○身為董事長並未將上
    開借款3,000萬元列入公司債務，並請求公司全體股東為追
    認，顯難認上訴人公司曾向被上訴人乙○○借款3,000萬元
    。
  5.被上訴人甲○○另辯稱「伊曾簽發未載發票日期之3,500萬
    元支票，並由副總李添靜、王春益背書後，交予被上訴人乙
    ○○以供擔保」云云。惟查：
  按與上訴人上盈投資企業股份有限公司名稱相近、營業範圍
    不同者，另有上揚證券股份有限公司、上揚投資顧問股份有
    限公司2家，其中上訴人上盈投資公司係79年10月26日設立
    登記，上揚證券公司於78年10月16日設立登記，上揚投資顧
    問公司為79年11月21日設立登記，以上3家公司於設立後均
    由被上訴人甲○○擔任董事長，訴外人李添靜、王春益曾同
    時為上揚證券股份有限公司副總經理，待上訴人公司及上揚
    投資顧問股份有限公司分別成立後，李添靜再出任上訴人上
    盈公司總經理，王春益則擔任上揚投資顧問股份有限公司總
    經理。
  茲查訴外人證人王春益於原審法院刑事庭88年易字第2318號
    侵占乙案中89年8月2日證稱「之前是上揚公司副總經理（董
    事長係甲○○），自不可能為上訴人公司利益背書負債務」
    、「我們有一個股東施文，他有台南證券的股票，並以股
    票為抵押，向公司借錢，李先生再向乙○○調借，所以才開
    此支票做為擔保」、「因沒有日期，所以我不確定支票時間
    為何，我想那是籌備公司營運資金向外調借的錢。以支票沒
    有押日期來看，可能對借款人及詳細用途尚未確定之故，惟
    應是公司用途，如果是私人借錢，我並不會背書」，依證人
    王春益之證言，所稱公司應指「上揚證券公司」，並非「上
    盈投資公司」甚明。另被上訴人甲○○於刑事庭亦稱：「公
    司如需要資金時，而有股東或社會人士願意借錢給公司的，
    由我開支票，並由二位副總背書」（本院刑事卷第90頁），
    依上，李添靜原係上揚公司副總經理，上訴人公司成立後始
    擔任該公司總經理，而被上訴人甲○○上開借款時稱李添靜
    為副總，足證被上訴人甲○○對外借款當時，李添靜尚未擔
    任上訴人公司總經理，顯見被上訴人甲○○對外借款之主體
    ，並非上訴人公司。
  此外，被上訴人乙○○所交付予被上訴人甲○○之帳戶及被
    上訴人甲○○嗣後支付利息之帳戶，悉為李添靜使用之人頭
    帳戶，而上開人頭均為李添靜親友，無一人與上訴人有關，
    且被上訴人乙○○交付借款及支付利息時間，均在上訴人公
    司設立之前，益見被上訴人甲○○之借款，與上訴人公司無
    關，被上訴人甲○○上開所辯，洵不足採。
  (三)被上訴人甲○○將系爭股票248萬股（含孳息）股票抵償積
    欠被上訴人乙○○3,000萬元之借款債務，是否具備侵權行
    為之不法要件？經查：
  1.上訴人公司於82年6月23日召開82年第1次董監事會議，決議
    公司「對外借款新台幣3,000萬元以台南證券公司股票248萬
    股還清債務」各情，此有上訴人公司會議記錄在卷足按（偵
    查卷第60頁、原審卷(一)第41頁）。據證人即「上揚證券公司
    董事」及「上盈公司股東」郭永裕於88年5月4日偵查中，檢
    察官問以：「是否曾在上盈公司任職，82年6月23日有出席
    董監事會議？有作成決議？」答：「上揚、上盈兩公司是關
    係企業，我有上揚公司的250萬投資款，當時上揚、上盈負
    責人均是甲○○，『在開會時兩家公司一同開會』，我在上
    揚任董事，在開會時我以董事出席，上盈開會，我就列席開
    會，上面之簽名，由我所署押無訛，會中甲○○有提出報告
    ，說上盈公司欠乙○○3,000萬元，他打算以臺南證券公司
    股票用來抵債」、「上盈公司82年第1次董監會議記錄，我
    手上也有一份，因每次開完會，公司會將會議記錄寄來給我
    。」；另證人即「上揚證券公司股東」及「上盈公司監事」
    陳碧香於88年5月26日偵查中，檢察官問以：「82年有參與
    上盈公司董監事會議？會議中有作成將上盈公司對外借款以
    臺南證券248萬股股票來清償？」，答：「我有簽名，『我
    們上揚、上盈是同股東，也一同開股東會』、我是上揚監察
    人，上盈我都以董監事名義出席，會議記錄我遺失了，有無
    討論到這件事情，我沒有印象了。」；又上訴人法定代理人
    己○○○於89年2月21日原審法院刑事庭審理中，法官問以
    「上盈公司82年6月23日第一次董事會參加人員為何？」，
    答稱「陳碧香是監察人，乙○○是董事，甲○○是董事長，
    其餘是股東。」；及該次會議之記錄人林隆祥於89年6月14
    日原審審理中，法官問以：「82年第1次董監事會議記錄是
    你記錄的？」，答稱「是的」，再問以：「會議之決議內容
    是否屬實？」，答：「實在，我依會議決議記錄的。」等語
    觀之，均足證明上訴人於82年6月23日召開之82年第1次董監
    事會議「確實有召開」、「有決議」、「有會議記錄」、「
    會議記錄已於會後即寄予股東」。依上，上訴人公司於82年
    6月23日確曾召開82年第1次董監事會議並為上開決議之事實
    ，被上訴人甲○○嗣將上訴人公司所有系爭248萬股股票過
    戶給被上訴人乙○○指定之侯謝倩儀、侯慧琪、侯旭琳、侯
    彤靜各62萬股之事實，堪信真正。
  2.次查被上訴人乙○○主張將3,500萬元借予上訴人代表人甲
    ○○之時間，係在79年3月10日，惟當時上訴人公司尚未設
    立，業見上述。而被上訴人甲○○，迄未提出任何證據，其
    空言主張「上訴人公司股東曾於上訴人公司成立前授權甲○
    ○代表上盈投資公司向外調借資金，輔助上揚證券公司承做
    丙種墊款業務，再由嗣後成立之上盈投資公司負擔該債務」
    云云，顯難置信。況投資公司承做丙種墊款業務，並非合法
    行為，依公司法第19條規定，應由行為人即被上訴人甲○○
    等人自負其責。
  3.公司法第206條準用第178條之規定，股份有限公司董事會於
    表決會議事項時，董事對於會議之事項有自身利害關係致有
    害於公司利益之虞時，該董事應不得加入表決。惟對於董事
    會違背上揭規定而為決議者，公司法無明文規定其效果，自
    應解為該部分之決議無效，且不必以訴訟方式為之（最高法
    院88年度台上字第2863號判決意旨參照）。茲查，依偵查卷
    中所附該次董監事會議記錄及出席表（偵查卷第60頁至第63
    頁），雖有其他上揚證券、上揚投資顧問公司之董監事或股
    東同時出席開會，但就上訴人公司部分，則包括董事長即被
    上訴人甲○○、董事乙○○、監察人陳碧香均已出席，僅董
    事鄭美惠1人未到，是該次出席之董事雖過半數，惟被上訴
    人乙○○本身與該次會議之討論事項有利害關係，參諸上揭
    說明，該次決議既屬無效，上訴人上盈公司應不受該次決議
    內容之拘束。
  4.復按90年11月12日修正前公司法第192條第3項規定，被上訴
    人甲○○擔任上訴人公司負責人，被上訴人乙○○擔任上訴
    人公司董事，對於上訴人公司而言，被上訴人甲○○、乙○
    ○2人至少應負與處理自己事務為同一之注意之義務（民法
    第535條參照），且對於私人債務不得以屬於上訴人公司所
    有股票為清償之觀念，亦難諉不知。被上訴人甲○○明知上
    訴人公司並未向被上訴人乙○○借款，且系爭248萬股股票
    ，係上訴人公司出資向丙○○等人所購買，並非無償取得，
    竟於82年6月23日董事會議中提案稱「上訴人公司對外借款3
    ,000萬元，希以上訴人公司所有系爭股票248萬股轉讓予乙
    ○○指定之人以抵償借款」，被上訴人乙○○當時在場且知
    悉並參與表決同意，嗣後收受屬於上訴人公司所有248萬股
    股票，而共同不法侵害上訴人之權利，依法被上訴人甲○○
    、乙○○2人應屬共同負侵權行為人，上訴人公司主張被上
    訴人甲○○、乙○○應依民法第185條規定負連帶損害賠償
    責任，於法有據。
  (四)被上訴人甲○○辯稱「本件被上訴人甲○○、乙○○係於82
    年6月23日所召開董監事會議中，決議將上訴人公司名下248
    萬股股票讓與乙○○，上訴人於88年底始提起附帶民事訴訟
    請求損害賠償，已逾2年消滅時效期間」云云，經查；
  1.按「因侵權行為所生之損害賠償請求權，自請求權人知有損
    害及賠償義務人時起，二年間不行使而消滅。自有侵權行為
    時起，逾十年者亦同。」民法第197條第1項定有明文。又「
    因侵權行為所生之損害賠償請求權，依民法第197條第1項規
    定，雖因2年間不行使而消滅，『但查所謂知有損害，非僅
    指單純知有損害而言，其因而受損害之他人行為為侵權行為
    ，亦需一併知之』，若僅知受損害及行為人，而不知其行為
    之為侵權行為，則無從本於侵權行為請求賠償，時效即無從
    進行。」，亦有最高法院46年台上字第34號判例可供參酌。
  2.茲查，被上訴人甲○○以上訴人公司董事長身分主持上訴人
    公司82年第1次董監事會議，決議「上訴人公司對外借款3,0
    00萬元，以上訴人公司所有系爭股票248萬股清償債務」，
    被上訴人甲○○旋於82年7月6日將上訴人上盈公司所有台南
    證券公司股票248萬股讓與被上訴人乙○○所指定之侯謝倩
    儀62萬股、侯慧琪62萬股、侯旭琳62萬股、侯彤靜62萬股，
    上訴人法定代理人己○○○則於86年5月10日經上訴人公司
    股東大會決議擔任清算人，決議催討上盈公司催收款（台南
    證券2480張）各情，為兩造所不爭，並有上訴人上盈公司86
    年股東大會議事錄在卷可證（本院卷第342頁），堪信真正
    。
  3.依歐全欽會計師查核上訴人上盈公司82年度及81年度、83年
    度及82年度、85年度及84年度財務報表及會計師查核報告書
    所示「上訴人上盈公司於82年7月出售台南證券248萬股給侯
    謝倩儀62萬股、侯慧琪62萬股、侯旭琳62萬股、侯彤靜62萬
    股，每股售價13元，合計價金3224萬元，扣除代繳證券交易
    稅9萬6720元，帳列應收帳款」（查核報告書第10頁），足
    認上訴人公司對於移轉出售予侯謝倩儀62萬股、侯慧琪62萬
    股、侯旭琳62萬股、侯彤靜62萬股係列為應收帳款，並非無
    償而為移轉，至為明顯。
  4.上訴人公司於86年5月10日選任己○○○、陳秉男、許茂興
    等6人為清算人，負責公司清算及催收公司款項（台南證券2
    480張股票），全體清算人開始清算後，發覺上訴人公司無
    積欠被上訴人乙○○3,000萬元之債務，被上訴人乙○○不
    應將上訴人公司248萬股股票過戶予被上訴人乙○○，故全
    體清算人於87年11月25日及87年11月26日分以台南市○○路
    郵局第130號、第132號存證信函對被上訴人甲○○、乙○○
    要求返還系爭股票，並於88年3月9日對被上訴人甲○○、乙
    ○○提出侵占及偽造文書之告訴，88年8月11日台灣台南地
    方法院檢察署將被上訴人不法犯行提起公訴後，上訴人於同
    年11月11日再對被上訴人甲○○、乙○○提起附帶民事訴訟
    ，此經本院調閱台灣台南地方法院檢察署88年偵字第3819號
    偵查卷查核相關物證屬實，並有上訴人上盈公司86年股東大
    會議事錄足按（本院卷第342頁），足認上訴人之清算人己
    ○○○等人於87年11月25日寄發存證信函予被上訴人甲○○
    、乙○○要求返還系爭248萬股股票時，始確定知悉「上訴
    人公司並無積欠被上訴人乙○○3,000萬元之情事，被上訴
    人甲○○轉讓上訴人公司所有系爭股票248萬股予被上訴人
    乙○○，均係對上訴人公司不法之侵權行為」，據此計算87
    年11月25、26日至上訴人公司提起本案附帶民事訴訟之88年
    11月11日，並未逾侵權行為2年短期之時效，被上訴人甲○
    ○、乙○○主張時效消滅為拒絕給付之抗辯，並無理由。
五、末按「負損害賠償責任者，除法律另有規定或契約另有訂定
    外，應回復他方損害發生前之原狀。」、「不能回復原狀或
    回復顯有重大困難者，應以金錢賠償其損害，民法第213條
    第1項、第215條分別定有明文。茲查被上訴人乙○○於82年
    7月6日取得上訴人公司所有台南證券公司股票248萬股，為
    兩造所不爭執，而上開248萬股股票歷經83年8月31日、84年
    8月31日、85年、86年7月24日、10月27日、87年9月28日多
    次有償無償配股，至88年台南證券公司結束營業時，累計股
    數為437萬843股（本院卷第239頁）。因台南證券公司業於8
    8年結束營業，收回股票，客觀上被上訴人當然無從返還股
    票予上訴人，當時股票市價為每股16元，此有股票交易稅繳
    款書附於原審卷可證（原審卷第137頁、第138頁），則被上
    訴人乙○○於88年台南證券公司結束營業時所占有自上訴人
    公司不法取得之股票價值為6993萬3488元（16元×4,370,84
    3股＝69,933,488元），加上85年現金配股166萬9536元，總
    金額為7160萬3024元，扣除其83年、86年有償配股支付357
    萬1200元、367萬2970元，其應賠償上訴人之金額為6435萬8
    854元（計算方法：6993萬3488元＋166萬9536元－357萬120
    0元－367萬2970元＝6435萬8854元），此有卷附歐全欽會計
    師事務所79年至85年財務報表暨查核報告書及統計表在卷足
    憑（原審卷(一)第180頁至第243頁、本院卷第239頁）。
六、綜上所述，上訴人公司並無積欠被上訴人乙○○3,000萬元
    ，為被上訴人甲○○、乙○○所明知，被上訴人甲○○、乙
    ○○於上訴人公司82年6月23日第1次董監事會議時通過無效
    之決議，由被上訴人甲○○將上訴人公司所有台南證券公司
    股票248萬股於82年7月6日移轉與知情被上訴人乙○○指定
    之侯謝倩儀、侯慧琪、侯旭琳、侯彤靜各62萬股（含孳息）
    ，係共同對上訴人公司不法之侵權行為，應負連帶損害賠償
    責任，因台南證券公司業經結束營業，已無法回復原狀，從
    而上訴人公司依侵權行為之法律關係，於本院變更請求被上
    訴人甲○○、乙○○應連帶給付上訴人公司248萬股及配股
    金額共6435萬8854元（詳如判決理由五），於法有據，應予
    准許，爰判決如主文第一項所示。
七、假執行宣告：
    上訴人及被上訴人乙○○分別陳明願供擔保宣告假執行或免
    為假執行，核無不合，爰分別酌定相當擔保金額予以准許。
八、本件事證已臻明確，兩造其餘攻擊防禦方法及證據資料，核
    與本件判決結果不生影響，不予一一論述，併予敘明。
結論：本件上訴人變更之訴為有理由，依民事訴訟法第390條第
2項、第392條、第85條第2項判決如主文。
中    華    民    國    97    年     8    月    29    日
                  民事第三庭      審判長法  官  陳光秀
                                        法  官  莊俊華
                                        法  官  曾平杉
上為正本係照原本作成。
如對本判決上訴，須於判決送達後20日內向本院提出上訴狀，未
表明上訴理由者，應於上訴後20日內，向本院提出理由書（須附
繕本）。依法須繳納裁判費並應委任律師為訴訟代理人，始得上
訴。
中    華    民    國    97    年     8    月    29    日
                                        書記官  葉秀珍
【附記】
民事訴訟法第466條之1：
(1)對於第二審判決上訴，上訴人應委任律師為訴訟代理人。但上
  訴人或其法定代理人具有律師資格者，不在此限。
(2)上訴人之配偶、三親等內之血親、二親等內之姻親，或上訴人
  為法人、中央或地方機關時，其所屬專任人員具有律師資格並
  經法院認為適當者，亦得為第三審訴訟代理人。
民事訴訟法第466條之2：
上訴人無資力委任訴訟代理人者，得依訴訟救助之規定，聲請第
三審法院為之選任律師為其訴訟代理人。


司法院資訊處製作；財團法人民間司法改革基金會備份。
